【裁判字號】    95,再易,76
【裁判日期】    950829
【裁判案由】    返還借款
【裁判全文】
臺灣高等法院臺中分院民事判決  95年度再易字第76號
再審原告    乙○○
再審被告    禎朗企業有限公司
法定代理人  甲○○
上列當事人間請求返還借款事件，再審原告對於民國95年6月15
日本院95年度再易字第39號確定判決，及台灣台中地方法院94年
度訴字第747號、本院95年度上易字第28號確定判決提起再審之
訴，本院判決如下：
    主  文
再審之訴駁回。
再審訴訟費用由再審原告負擔。
    事實及理由
甲、程序方面：按再審之訴，應於30日之不變期問內提起，前項
    期間，自判決確定時起算，判決於送達前確定者，自送達時
    起算。民事訴訟法第500條第1項、第2項前段定有明文。本
    件本院95年度再易字第39號返還借款再審事件，屬不得上訴
    第三審事件，經本院於95年6月15日判決後即告確定，再審
    原告於同年月27日收受該判決後，於同年7月26日提起本件
    再審之訴，並未逾上述法定30日之不變期間，其起訴程序於
    法尚無不合。
乙、實體方面：
一、本件再審原告主張本院95年度再易字第39號返還借款再審事
    件確定判決，及前程序台灣台中地方法院94年度訴字第747
    號、本院95年度上易字第28號確定判決有民事訴訟法第496
    條第1項第1款所稱「適用法規顯有錯誤」之再審事由，理由
    如下：
    票據法第四條第一項規定: 「稱支票者，謂發票人簽發一定
    之金額，委託金融業者於見票時，無條件支付與受款人或執
    票人之票據」；第五條第一項規定: 「在票據上簽名者，依
    票上所載文義負責」。民法第四百七十四條第一項規定: 「
    稱消費借貸者，謂當事人一方移轉金錢或其他代替物之所有
    權於他方，而約定他方以種類、品質、數量相同之物返還之
    契約」。本件再審原告自92年9月24日起至93年3月17日止，
    擔任豐鎰環保工程有限公司（下稱豐鎰公司）之負責人，其
    實際負責人則為譚智心，豐鎰公司在銀行所開設之甲存帳戶
    ，其發票人自始至終均為譚智心，並無變動。系爭借款，其
    中92年12月24日、93年2月2日、93年3月10日等三筆，依原
    確定判決之認定，均係再審原告擔任豐鎰公司負責人期間內
    ，由再審被告匯入劉瑞珍帳戶後再轉匯入豐鎰公司之帳戶內
    。然此等借款，均係由豐鎰公司之實際負責人譚智心向再審
    被告所洽借，其消費借貸之法律上效果，應直接歸屬豐鎰公
    司，亦即應由豐鎰公司負清償借款責任，再審原告並非借款
    人，自不負清償之責。又系爭支票上雖有再審原告背書，但
    再審被告對再審原告之背書人清償票款請求權已逾票據法第
    22條所定之四個月時效，再審原告主張時效消滅之抗辯拒絕
    給付。詎前程序第一審判決及原確定判決均誤認上述三筆借
    款均係再審原告向再審被告所借，且均未准再審原告之請求
    ，不傳訊智心，即率為再審原告敗訴之判決，即有未合；又
    再審被告曾對再審原告提出詐欺、背信等罪之刑事告訴，經
    檢察官偵查結果，已於95年5月23日為不起訴處分，由此亦
    可證明上述三筆借款並非再審原告向再審被告所借，而係譚
    智心向再審被告借用，前程序確定判決為再審原告敗訴之判
    決，其適用法規顯有錯誤等情，爰依民事訴訟法第496條第
    1項第1款規定提起再審之訴，求為判決：(一)本院95年度再易
    字第39號、台灣台中地方法院94年度747號、本院95年上易
    字第28號確定判決廢棄。(二)再審被告在前程序第一審之訴駁
    回之判決。
二、本件未經言詞辯論，再審被告亦未提出書狀作何聲明或陳述
    。
三、按再審之訴顯無再審理由者，得不經言詞辯論，以判決駁回
    之，民事訴訟法第502條第2項定有明文。本件再審原告主張
    原確定判決有適用法規顯有錯誤之再審事由，而提起本件再
    審之訴，惟按民事訴訟法第496條第1項第1款所謂「適用法
    規顯有錯誤」者，不包括認定事實錯誤之情形在內（最高法
    院六十三年度台上字第八八０號判例參照）。又最高法院六
    十九年度台再字第一三一號判決要旨：「民事訴訟法第四百
    九十六條第一項第一款所謂適用法規顯有錯誤，乃指原確定
    判決所積極的適用之法規，顯然不合於法律規定，或與司法
    院現尚有效及大法官會議之解釋，或最高法院現尚有效之判
    例，顯然違反者而言，並不包括．．．取捨證據不當，或認
    定事實錯誤之情形在內．．．取捨證據認定事實，原屬事實
    審法院之職權，原確定判決依前訴訟程序第二審法院所確定
    之事實，認再審原告對再審被告之設置電線桿有容忍之義務
    ，而為再審原告不利之判決，更無適用法規顯有錯誤之可言
    」。本件再審原告主張：上述三筆借款雖均係再審原告擔任
    豐鎰公司負責人期間內，由再審被告匯入劉瑞珍帳戶後再轉
    匯入豐鎰公司之帳戶內，然此等借款，均係由豐鎰公司之實
    際負責人譚智心向再審被告所洽借，其消費借貸之法律上效
    果，應直接歸屬豐鎰公司，亦即應認為豐鎰公司為上述三筆
    款項之借款人，再審原告並非上述三筆款項之借款人等語。
    並據以主張本院95年度再易字第39號判決及前程序確定判決
    適用法規顯有錯誤而提起本件再審之訴。查再審原告主張之
    系爭三筆款項究係豐鎰公司向再審被告所借？抑或再審原告
    向再審被告借用？此乃事實審法院就其調查所得之證據，而
    為證據取捨認定事實之範圍，依上述說明，並無無適用法規
    顯有錯誤之可言，本院95年度再易字第39號確定判決理由第
    五點，已詳細說明本件再審原告之上述主張，係屬事實問題
    ，並非法律適用問題之理由，玆再審原告對本院95年度再易
    字第39號確定判決提起本件再審之訴，指稱該判決及前程序
    台灣台中地方法院94年度747號、本院95年上易字第28號確
    定判決對於上述三筆款項借款人之認定均有適用法規顯有錯
    誤之情形，其訴顯無理由。又再審原告於前程序台灣台中地
    方法院94年度747號、本院95年上易字第28號審理中迄未主
    張時效消滅之抗辯，其於本件再審之訴始為此項主張，更未
    鈙明此係合於何項再審事由，此部分亦顯無理由。再者，再
    審原告另主張：再審被告前曾對再審原告提出詐欺、背信等
    罪之刑事告訴，經檢察官偵查結果，已於95年5月23日為不
    起訴處分，由此亦可證明上述三筆借款並非再審原告向再審
    被告所借，而係譚智心向再審被告借用，前程序確定判決為
    再審原告敗訴之判決，其適用法規亦顯有錯誤云云。查上述
    案件不起訴處分書，固載稱因告訴人甲○○未提出借款契約
    或其他單據以供審酌，因而認定上述款項並非被告乙○○（
    即本件再審原告）向告訴人甲○○所借貸（見不起訴處分書
    理由三第七至十二行）。惟查該案件之告訴人甲○○並非本
    件再審之當事人，僅係再審被告禎朗企業有限公司之法定代
    理人，而再審被告、禎朗企業有限公司係不同權利義務主體
    ，自難憑上述不起訴處分書認定上述款項非本件再審原告向
    訴外人甲○○所借用，即進而認定上述款項非本件再審原告
    向禎朗企業有限公司所借用。是再審原告援引上述不起訴處
    分書，主張上述三筆借款並非再審原告向再審被告所借，而
    係譚智心向再審被告借用，前程序確定判決為再審原告敗訴
    之判決，其適用法規亦顯有錯誤云云。亦顯無理由。
四、據上論結，本件再審之訴顯無理由，爰依民事訴訟法第502
    條第2項、第78條，判決如主文。
中    華    民    國    95    年    8     月    29    日
                      民事第五庭審判長法  官  吳火川
                                      法  官  朱  樑
                                      法  官  邱森樟
以上正本係照原本作成。
不得上訴。
                                      書記官  鄧智惠
中    華    民    國    95    年    8     月    29    日
                                                      Ｈ


司法院資訊處製作；財團法人民間司法改革基金會備份。
